ACORDAO-COMPLETO-2385209

ACÓRDÃO 13095/2019 ATA 44/2019 - SEGUNDA CÂMARA

VISTO, relatado e discutido o ato de pensão civil instituído por José Carlos Gache, ex-servidor da Imprensa Nacional.
ACORDAM os ministros do Tribunal de Contas da União, reunidos em sessão da 2ª Câmara, ante as razões expostas pela relatora, e com fundamento nos artigos 71, incisos III e IX, da Constituição Federal de 1988, 1º, inciso V, e 39, inciso II, da Lei 8.443/1992, 1º, inciso VIII, 259, inciso II, 260, §1º, e 262, §2º, do Regimento Interno, 8º da Resolução TCU 206/2007 e 19, inciso II, da Instrução Normativa TCU 78/2018, bem como na Súmula TCU 106, em: 
9.1. considerar ilegal o ato de pensão civil em análise e negar-lhe registro;
9.2. dispensar a reposição das importâncias indevidamente recebidas de boa-fé pela beneficiária até a data da notificação desta deliberação à unidade jurisdicionada;
9.3. determinar à Imprensa Nacional que:
9.3.1. no prazo de 15 (quinze) dias, a contar da ciência desta deliberação, cesse pagamentos decorrentes do ato impugnado, sob pena de ressarcimento das quantias pagas indevidamente e responsabilização solidária da autoridade competente;
9.3.2. comunique à interessada a deliberação deste Tribunal e a alerte de que o efeito suspensivo proveniente de eventual interposição de recursos no TCU não a eximirá da devolução dos valores indevidamente recebidos após a notificação, em caso de desprovimento dos apelos;
9.3.3. no prazo de 30 (trinta) dias, a contar da ciência deste acórdão:
9.3.3.1. encaminhe a este Tribunal, por cópia, comprovante da data em que a interessada dele tomar conhecimento; e
9.3.3.2. emita novo ato, em que seja suprimida a irregularidade verificada, e o submeta ao TCU para nova apreciação.

Pensão Civil de ex-servidor da Imprensa Nacional.

Segunda Câmara

Imprensa Nacional.

3. Interessada: Mirian de Oliveira Gachet (CPF XXX.472.917-XX).

13.1. Ministros presentes: Augusto Nardes (na Presidência), Aroldo Cedraz, Raimundo Carreiro e Ana Arraes (Relatora).
13.2. Ministro-Substituto presente: André Luís de Carvalho.

ANA ARRAES

Adoto como relatório a instrução da Secretaria de Fiscalização de Pessoal - Sefip (peça 23) , acolhida por diretor (peça 24) e por representante do Ministério Público junto ao TCU - MPTCU (peça 25) :
	"INTRODUÇÃO
1.	Trata-se de ato inicial da concessão da pensão civil instituída por José Carlos Gachet (CPF: XXX.909.677-XX) , ex-servidor da Imprensa Nacional.
2.	O ato foi submetido, para fim de registro, à apreciação do Tribunal de Contas da União (TCU) , de acordo com o art. 71, inciso III, da Constituição Federal. O cadastramento e a disponibilização ao TCU ocorreram por intermédio do Sistema de Apreciação e Registro de Atos de Admissão e Concessões, na forma dos arts. 2º, caput e incisos I a VI, e 4º, caput, da Instrução Normativa - TCU 78/2018.
3.	Ao benefício pensional habilitou-se Mirian de Oliveira Gachet (CPF: XXX.472.917-XX) , na condição de pessoa designada, maior de 60 anos, que viva sob a dependência econômica do servidor (peça 20) .
	HISTÓRICO
4.	Considerando a habilitação de pessoa designada, bem como a existência de inconsistências no cálculo da pensão, esta Unidade Técnica oportunizou a oitiva da beneficiária (peça 16) , vindo aos autos as alegações de defesa da interessada (peça 19) .
	EXAME TÉCNICO
5.	O ex-servidor José Carlos Gachet (CPF: XXX.909.677-XX) , aposentado voluntariamente em 1/12/2000, com proventos integrais, faleceu em 13/1/2006, razão pela qual o cálculo do benefício pensional deve observar a disciplina da Lei 10.887/2004 (reajuste pelo RGPS e aplicação do redutor) .
6.	Em 4/2/2013, esta Unidade Técnica oportunizou a oitiva da interessada, Mirian de Oliveira Gachet, nos termos do pretérito entendimento do Acórdão 2515/2011-TCU-Plenário (peças 3 e 4) , vindo aos autos sua resposta (peça 8) . Adicionalmente a Unidade Jurisdicionada encaminhou a documentação acostada à peça 14.
7.	Em 24/12/2018, esta Secretaria de Fiscalização oportunizou nova oitiva da beneficiária (peça 16) , desta feita apontando as impropriedades verificadas na concessão em exame, quais sejam: a) o pagamento cumulativo das rubricas - 10289 DECISAO JUDICIAL N TRAN JUG AP, no valor de R$ 1.814,67, e 258 VANTAGEM L 5462/68-APOSENT, no valor de R$ 1.253,48, ambas referentes à Gratificação de Produção Suplementar (GPS) , configurando duplicidade no pagamento da aludida vantagem (bis in idem) , haja vista que as duas parcelas foram incluídas na base de cálculo do benefício pensional (peça 20) ; e b) a habilitação da beneficiária na condição de pessoa designada sem comprovação inequívoca de sua dependência econômica em relação ao instituidor da pensão e sem apresentação do termo de sua designação formal perante a Unidade Jurisdicionada como beneficiária para fins previdenciários.
	RESPOSTA À OITIVA
8.	Em resposta à oitiva (peça 19) , a beneficiária da pensão, filha do ex-servidor, sustentou que dependia economicamente do instituidor da pensão, juntando aos autos declarações por ele firmadas, em que o mesmo assevera que a interessada com ele residia e vivia sob as suas expensas (peça 19, p. 4 e 5) .
9.	Esta Unidade Técnica realizou pesquisa junto à base de dados dos sistemas SIAPE, CNPJ, RAIS, CINIS e Maciça (folha de pagamento do INSS) , não sendo detectados quaisquer registros aptos a afastar a presunção de dependência econômica da beneficiária em relação ao instituidor da pensão.
10.	Desse modo, no que diz respeito ao atendimento aos requisitos para habilitação à pensão, não se vislumbra qualquer irregularidade.
11.	Por outro lado, no que se refere à duplicidade no pagamento da Gratificação de Produção Suplementar (GPS) , a interessada não apresentou qualquer elemento que tivesse o condão de elidir a irregularidade apontada, tendo se limitado a pontuar apenas que: 'me isento de QUALQUER CULPABILIDADE, por ser leiga na legislação' (peça 19, p. 2) .
12.	Em vista disso, não há como prosperar a concessão em comento, razão pela qual propõe-se considerar ilegal, negando-lhe registro, o ato de concessão de pensão civil constante deste processo.
	CONCLUSÃO 
13.	Desse modo, propõe-se considerar ilegal, negando-lhe registro, o ato inicial de concessão de pensão civil constante deste processo.
	PROPOSTA DE ENCAMINHAMENTO
14.	Ante o exposto, e de conformidade com o preceituado nos artigos 71, III, da Constituição Federal de 1988; 1º, V, e 39, II, da Lei 8.443/1992; 1º, VIII, 259, II, 260, § 1º, e 262, § 2º, do Regimento Interno/TCU, propõe-se:
14.1	considerar ilegal, negando-lhe registro, o ato inicial de concessão da pensão civil instituída pelo ex-servidor José Carlos Gachet (CPF: XXX.909.677-XX) , haja vista a duplicidade no pagamento da Gratificação de Produção Suplementar (GPS) , mediante as rubricas: 10289 DECISAO JUDICIAL N TRAN JUG AP, no valor de R$ 1.814,67, e 258 VANTAGEM L 5462/68-APOSENT, no valor de R$ 1.253,48;
14.1.1	 dispensar o ressarcimento das quantias indevidamente recebidas, presumida a boa-fé, consoante o disposto no Enunciado 106 da Súmula de Jurisprudência do TCU;
14.1.2	 determinar à Imprensa Nacional que, nos termos dos art. 262, caput, do Regimento Interno do TCU e 19, caput, da Instrução Normativa - TCU 78/2018:
	a) abstenha-se de realizar pagamentos decorrentes do ato de concessão considerado ilegal, no prazo de 15 (quinze) dias, contado a partir da ciência dessa deliberação, sujeitando-se a autoridade administrativa omissa à responsabilidade solidária;
	b) comunique à beneficiária acerca do teor deste Acórdão, alertando-a de que o efeito suspensivo proveniente da interposição de eventuais recursos junto ao TCU não a eximirá da devolução dos valores percebidos indevidamente após sua notificação, caso os recursos não sejam providos;
	c) emita e disponibilize no sistema e-Pessoal, no prazo de 30 (trinta) dias, novo ato de concessão, escoimado da irregularidade apontada, nos termos do art. 262, § 2º, do Regimento Interno do TCU; e
	d) encaminhe ao Tribunal o comprovante de que a interessada tomou ciência do inteiro teor desta deliberação."
	É o relatório.

não há.

Procuradora-geral Cristina Machado da Costa e Silva.

PENSÃO CIVIL. DUPLICIDADE DE PAGAMENTO DA GRATIFICAÇÃO DE PRODUÇÃO SUPLEMENTAR (GPS). ILEGALIDADE DO ATO E NEGATIVA DE REGISTRO. DETERMINAÇÕES.

PENSÃO CIVIL (PCIV)

Secretaria de Fiscalização de Pessoal - Sefip.

Trata-se de ato de pensão civil instituída por José Carlos Gachet, ex-servidor da Imprensa Nacional, em favor de sua filha, Mirian de Oliveira Gachet.
2.	A proposta uniforme da Secretaria de Fiscalização de Pessoal - Sefip e do Ministério Público junto ao Tribunal - MPTCU foi no sentido de ilegalidade do ato e negativa de registro, haja vista o pagamento cumulativo das rubricas "10289 DECISAO JUDICIAL N TRAN JUG AP"  e "258 VANTAGEM L 5462/68 - APOSENT", ambas referentes à Gratificação de Produção Suplementar (GPS) , configurando duplicidade no pagamento da aludida vantagem (bis in idem) , porquanto as duas parcelas foram incluídas na base de cálculo do benefício da pensão.
3.	Acolho e adoto essa manifestação uniforme como razões de decidir este processo.
4.	Promovida a oitiva da interessada, essa conseguiu comprovar sua dependência econômica em relação ao instituidor da pensão.
5.	Não obteve êxito, todavia, em justificar o pagamento em duplicidade antes referido, limitando-se a afirmar que "me isento de QUALQUER CULPABILIDADE, por ser leiga na legislação".
6.	Nesse diapasão, não há como prosperar a concessão da pensão civil em exame.
Ante o exposto, ao acolher os pareceres da Sefip e do MPTCU, VOTO por que o Tribunal adote a minuta de acórdão que submeto à consideração deste Colegiado.
TCU, Sala das Sessões Ministro Luciano Brandão Alves de Souza, em 3 de dezembro de 2019.
ANA ARRAES 
Relatora